【裁判字號】    98,花易,23
【裁判日期】    980721
【裁判案由】    重利
【裁判全文】
臺灣花蓮地方法院刑事判決              98年度花易字第23號
公  訴  人  臺灣花蓮地方法院檢察署檢察官
被      告  甲○○
上列被告因重利案件，經檢察官聲請簡易判決處刑（97年度偵字
第4531號），本院認有刑事訴訟法第451條之 1第4項但書之情形
，不應以簡易判決處刑，改依通常程序審理，判決如下：
    主  文
甲○○無罪。
    理  由
一、公訴意旨略以：被告甲○○與不詳姓名者共組地下錢莊集團
    ，於民國97年2、3月間起至97年 8月21日17時30分許，趁被
    害人乙○○急需現款週轉急迫無經驗，接續借予遊亨達計新
    台幣（下同） 9萬元，收取與原本顯不相當之重利，即以每
    次借款1萬元，先扣每 1萬元中2千元利息，每10日再收取每
    萬元中之 2千元利息之重利。甲○○事後即持用0000000000
    號行動電話，多次與乙○○催討金錢，嗣經乙○○報警處理
    ，經警方於97年 8月21日17時30分許，在花蓮縣吉安鄉○○
    村○○路 ○段81號處，當場查獲向乙○○催討利息之甲○○
    ，並扣得甲○○所持有之行動電話 1具，因認被告甲○○涉
    有刑法第344條之重利罪嫌等語。
二、按犯罪事實應依證據認定之，無證據不得認定犯罪事實；不
    能證明被告犯罪者，應諭知無罪之判決；刑事訴訟法第 154
    條第 2項、第301條第1項分別定有明文。次按，事實之認定
    ，應憑證據，如未能發現相當證據，或證據不足以證明，自
    不能以推測或擬制之方法，以為裁判基礎；又認定不利於被
    告之事實，須依積極證據，苟積極證據不足為不利於被告事
    實之認定時，即應為有利於被告之認定，更不必有何有利之
    證據。據此，刑事訴訟上證明之資料，無論為直接證據或間
    接證據，均須達於通常一般之人均不致於有所懷疑，而得確
    信為真實之程度，始得據為有罪之認定，若關於被告是否犯
    罪之證明未能達此程度，而有合理性懷疑之存在，致使無從
    形成有罪之確信，根據「罪證有疑、利於被告」之證據法則
    ，即不得遽為不利被告之認定（最高法院40年臺上字第86號
    、30年上字第816號判例、 76年度臺上字第4986號判例要旨
    參照）。再告訴人之指訴，既係以使被告受有罪之判決為目
    的，從而，不得以告訴人之指訴作為認定被告犯罪事實之主
    要證據，仍應調查其他必要之證據，以察與事實是否相符。
    被害人之陳述如無瑕疵，且就其他方面調查又與事實相符，
    固足採為科刑之基礎，倘其陳述尚有瑕疵，則在究明前，自
    難遽採為被告有罪之根據，最高法院亦著有61年台上字第30
    99號判例可資參照。
三、公訴人認被告涉犯刑法第 344條之重利罪嫌，無非係以：(一)
    被告於警詢及偵查時之供述；(二)被害人乙○○於警詢之陳述
    ；(三)扣案被告所使用門號 0000000000之行動電話1具及通聯
    紀錄等為其主要論據。
四、訊據被告堅詞否認有何重利犯行，辯稱略以：乙○○開設神
    壇，我經常去乙○○的神壇問事而認識乙○○，那時乙○○
    因做法會要補金紙貨款而向我借款8萬元，約定月息2分，有
    簽借據及本票，我沒有向乙○○收取利息，並無 1萬元收取
    2000元利息之事實，97年 8月21日警員查獲時在現場是要向
    乙○○收取本金5000元以繳車款，不是利息等語。
五、經查：
  (一)依被害人乙○○於97年 8月20日警詢筆錄陳述：「…跟綽號
    小陳（經刪改為「阿偉」）及林先生等男子（聯絡電話：00
    00000000、0000000000）在97年2、3月借款4萬元，先扣款8
    千元，實拿3萬2千元，每10天計息1次，每次繳息8千元，月
    息60分利。第1次還清後，在97年5、6月份再向其借款4萬元
    ，先扣款6千5百元，實拿3萬3千5百元，月息45分利。
    第3次在97年7月底，再向綽號小陳男子借款1萬元，先扣款2
    千元，實拿8千元，每10天計息1次，每次繳息 2千元，月息
    60分利。」、「（問：如何找到小陳男子與其借款）是看當
    時更生日報上所刊載之借錢廣告（96年度），依據廣告上所
    登載之電話與其聯絡。」、「以個人身分證質押並開立面額
    5萬元的本票2張給予。」、「（問：尚欠綽號小陳男子多少
    本金？）共新台幣 5萬元」、「（問：綽號小陳現是否還有
    向你收取利息？）有的。繳息時間一到就會找我繳息。」、
    「（問：若你沒繳息或本金，其會如何對付你要你繳息？）
    他會找討債公司來向我要債。」等語（97年 8月20日警詢筆
    錄），及警方人員於97年 8月21日17時30分許，在花蓮縣吉
    安鄉○○路勝安宮前查獲被告甲○○，被害人乙○○在場，
    並指稱被告甲○○係向其收取利息之人，於97年 8月20日約
    打3通電話向其催繳利息，利息為10天6千5百元，罰金1天為
    500元等情（97年8月21日警詢筆錄），固有被害人乙○○警
    詢筆錄及被告所使用0000000000號行動電話通聯紀錄在卷可
    參（見警卷6-15頁）。然查：
    1.依被害人乙○○於警詢陳述，係向綽號「小陳」之男子借
      款，然被告甲○○之綽號為「阿偉」，則被告是否即為綽
      號「小陳」之男子？被害人乙○○究係向何人借款？均有
      未明。
    2.嗣被害人乙○○於97年 8月21日警詢指稱被告係向其收取
      利息之人，於97年8月20日約打3通電話向其催繳利息等語
      （見警卷第 14-15頁），固有被告所使用0000000000號行
      動電話通聯紀錄可參（見警卷第 23-26頁）。然依被告之
      警詢筆錄記載，97年 8月20日被告與乙○○通話時，被告
      曾要乙○○撥打門號0000000000電話給另一人，向該人解
      釋為何不能繳交利息之情（見警卷第 4頁），顯見貸借款
      項予乙○○之人係另有其人，則被告是否為貸以金錢獲取
      重利行為之人或僅係受金主委託向乙○○討債收款之人，
      顯有疑義。
    3.又依被害人乙○○陳述，其向綽號「小陳」之男子借款，
      曾開立面額5萬元的本票2張交付質押，然依被告所提出有
      乙○○簽名之本票及借據金額均為 8萬元，且借據上記載
      月息 2分，有本票及借據影本在卷可參（見臺灣花蓮地方
      法院檢察署97年度偵字第4531號卷第14頁），與乙○○所
      述簽發5萬元本票2張及月息60分、45分均有不符。則乙○
      ○借款之金額究為多少？利息如何計算？均未確知。
    4.綜上所述，被告是否為乙○○所述貸以金錢之「小陳」已
      有疑義，又乙○○所述借款之金額、利息之計算與被告所
      提出本票及借據之記載不符，則乙○○有無向被告借款、
      借款之金額、利息之計算為何均屬無從確知，則乙○○就
      本件收取重利之指訴，有諸多瑕疵，其指訴是否合於真實
      ，實堪存疑。乙○○於警詢之指述，顯難據以認定被告有
      因此收取與原本顯不相當重利之事實。
  (二)被告固坦承乙○○向其借款8萬元，97年8月21日到場係向乙
    ○○催討欠款等語，惟否認向乙○○收取重利，且提出有乙
    ○○簽名、面額8萬元及記載月息2分之本票及借據為佐。被
    告固有使用0000000000號行動電話與乙○○通話之通聯紀錄
    ，惟尚難因此認定被告與乙○○間之關係究竟為何，該行動
    電話及通聯紀錄均無法採為認定被告有罪之依據。再乙○○
    經本院傳拘均未到庭，公訴人復未舉證證明被告有何收取重
    利之事證，即無任何積極證據足資證明被告有何重利之犯行
    。
  (三)又重利罪之成立，行為人在主觀上必須具備重利故意，而為
    本罪之行為，始足以構成本罪，若欠缺此故意要件，自無構
    成本罪之餘地。所謂重利故意係指行為人主觀上對於被害人
    正處於急迫、輕率或無經驗之特殊情狀有所認識，而決意貸
    以金錢或其他物品，以取得與原本顯不相當之重利之主觀心
    態。經查，依乙○○於警詢筆錄陳述，乙○○多次向綽號「
    小陳」之男子借款，且除綽號「小陳」之男子外，尚向綽號
    「林先生」、「郭先生」、「可樂」、「小林男子」等多家
    地下錢莊借款，有警詢筆錄可參。顯見乙○○之借款，並非
    輕率或無經驗，公訴人復未舉證證明乙○○借款時有何急迫
    情事，即與刑法重利罪之構成要件不合。
  (四)按檢察官就被告犯罪事實，應負舉證責任，並指出證明之方
    法，刑事訴訟法第161條第1項定有明文。因此，檢察官對於
    起訴之犯罪事實，應負提出證據及說服之實質舉證責任。倘
    檢察官所提出之證據，不足為被告有罪之積極證明，或其闡
    明之證明方法，無從說服法院以形成被告有罪之心證，基於
    無罪推定之原則，自應為被告無罪判決之諭知。參照前開論
    述，公訴人所提出之各項證據，顯尚有諸多合理性懷疑之存
    在，而未達於通常一般人均不致於有所懷疑，而得確信為真
    實之程度，自不足以說服本院形成被告有罪之心證，依「罪
    證有疑、利於被告」之證據法則，即不得遽為不利於被告之
    認定。因之，本案之積極證據既尚不足為不利於被告之認定
    ，即應逕為有利於被告之認定，更不必有何有利之證據。此
    外，本院復查無其他積極證據足資證明被告有何公訴人所指
    重利之犯行，應認為被告之犯罪尚屬不能證明，爰為被告無
    罪之諭知。
據上論斷，應依刑事訴訟法第301條第1項，判決如主文。
本案經檢察官羅美秀到庭執行職務
中    華    民    國    98    年    7     月    21    日
                  刑事第四庭    法  官  蔡寶樺
以上正本證明與原本無異。
如不服本判決應於收受送達後10日內向本院提出上訴書狀，並應
敘述具體理由。其未敘述上訴理由者，應於上訴期間屆滿後20日
內向本院補提理由書 (均須按他造當事人之人數附繕本)「 切勿
逕送上級法院」。告訴人或被害人如對於本判決不服者，應具備
理由請求檢察官上訴，其上訴期間之計算係以檢察官收受判決正
本之日期為準。
中    華    民    國    98    年    7     月    21    日
                                書記官


司法院資訊處製作；財團法人民間司法改革基金會備份。
